臺灣臺北地方法院刑事判決　　　　　　　　　　　　九十三年度簡上字第二○六號
　上　 訴　人　 甲○○
　即 被　　告
右列上訴人即被告因違反替代役實施條例案件，不服本院九十三年度簡字第一六三九
號中華民國九十三年六月三十日第一審簡易判決（聲請簡易判決處刑書案號：九十二
年度偵字第一七一二○號），提起上訴，本院管轄之第二審合議庭判決如左：
    主  文
上訴駁回。
    事  實
一、甲○○係臺北市政府勞工局服公共行政役之替代役男，明知需用機關行政院勞工
    委員會所訂定替代役公共行政役役男服勤管理要點規定，役男除放假、差假、服
    勤、參加訓練等外，餘均應於服勤單位內休息待命，遇事外出，需先報經服勤單
    位主管或其職務代理人核准，且依業務執行機關即臺北市政府兵役處之規定，替
    代役男應於臺北市○○路前三軍總醫院址之臺北市政府替代役管理中心（下稱替
    代役管理中心）集中住宿，竟違抗臺北市政府兵役處派駐替代役管理中心輔導員
    蕭福文、專門委員郭龍雲等監督長官依據前揭規定所為之應在該中心住宿待命之
    勤務命令，自民國九十二年三月二日起至三月二十四日止、同年四月八、九日及
    七月一日起至十月二十九日退役止，不依規定返回替代役管理中心住宿。
二、案經臺北市政府移送臺灣臺北地方法院檢察署檢察官聲請簡易判決處刑。
    理  由
一、訊據上訴人即被告甲○○坦承於其前揭服替代役期間內未至替代役管理中心集中
    管理中心管理人員非伊所服公共行政役之監督長官，集中住宿規定亦非屬替代役
    實施條例所稱之勤務命令，且替代役役男犯該條例第第五十三條之罪者，應由服
    勤單位移請司法機關究辦，本件由臺北市政府兵役處告發，所為告發機關亦非合
    法，而集中住宿規定均係以行政命令定之，有違憲法保障人民自由權利之意旨云
    云。經查：
  (一)被告係臺北市政府勞工局服公共行政役之替代役男，自九十二年三月二日起至三
    月二十四日止、同年四月八、九日及七月一日起至十月二十九日退役止之服替代
    役期間內，未至臺北市○○路替代役管理中心集中住宿待命各節，為被告所不否
    認，且與證人即臺北市政府兵役處派駐替代役管理中心專門委員郭龍雲、輔導員
    蕭福文於本院結證等情相符，並有卷附九十二年八月四日府兵五字第○九二一五
    五九七六○○號臺北市政府辦理役男違反替代役實施條例案件移送書及所附臺北
    市政府兵役處令、替代役中心役男早晚點名紀錄表、役男輔導紀錄表等足稽。
  (二)按替代役之主管機關為內政部。為執行兵役及替代役事務，內政部應成立役政署
    ，並得設置地區役政檢訓中心，各就主管事項，分別辦理各區之兵役及替代役有
    關事務。內政部役政署、地區役政檢訓中心組織，另以法律定之。直轄市、縣（
    市）政府應受主管機關指揮、監督，執行替代役業務。替代役役男之役籍及訓練
    服勤管理辦法，由主管機關定之；需用機關應依業務需要，訂定替代役役男服勤
    管理規定，送請主管機關備查。而該條例所稱需用機關，係指替代役役男服勤單
    位之中央各該主管機關，所稱服勤單位，係指替代役役男擔任輔助勤務處所之管
    理單位，替代役實施條例第二條、第十七條、第十八條及施行細則第二條分別定
    有明文；又臺北市替代役男人力運用、服勤督考及役男生活管理與生活輔導事項
    ，係由臺北市政府兵役處主管，此於臺北市政府兵役處組織規程第三條第五款規
    定甚明。本件被告係臺北市政府勞工局服公共行政役之替代役男，需用機關為行
    政院勞工委員會，服勤單位為臺北市政府勞工局，臺北市政府兵役處為受主管機
    關指揮、監督，執行替代役業務之機關。前揭機關、單位之人員於依法令執行替
    代役勤務事項時，即為被告之監督長官。
  (三)次按替代役役男應履行下列義務：遵守主管機關、需用機關及其所屬服勤單位所
    定之「勤務規定及命令」，替代役實施條例第二十四條第四款所明定。而內政部
    以八十九年五月十七日台 (八九)內役字第八九八一二五八號令發布替代役役男
    訓練服勤管理辦法就替代役男之勤務分別規定於第六條、第十一條「替代役役男
    勤務之編組、分配、時間及考核管理，由服勤單位負責。」、「替代役役男得由
    需用機關視業務需要採集中或個別住宿，其宿所應保持內務整潔，按規定起居作
    息。．．。集中住宿者得實施早晚點名，並得由替代役役男輪值擔任警衛勤務，
    非經許可不得擅離宿所。」，據此替代役男應遵守之勤務規定除服勤單位依勤務
    性質所訂定者外，所服勤務尚含需用機關視業務需要採集中或個別住宿事項已明
    。本件需用機關行政院勞工委員會依據替代役實施條例第十八條及參照主管機關
    前揭規定，就替代役役男服勤管理事項，於九十一年一月三日以（九十）勞職人
    字第○九一○二○○○○號函訂頒「行政院勞工委員會替代役役男服勤管理要點
    」，於該要點第伍章「服勤」第十三條第二項規定役男除放假、差假、服僅、參
    加訓練等外，餘均應於服僅單位內休息待命，遇事外出，需先報經服勤單位主管
    或其職務代理人核准，明確將應於服僅單位內休息待命事項列入服勤規定內，足
    徵替代役男之勤務非僅限於服勤單位所規定之事項，尚含於服僅單位內休息待命
  (四)本件中央政府各需用機關，派駐臺北市政府各服勤單位之替代役男集中住宿之管
    理，依前揭替代役男實施條例之規定，臺北市政府兵役處為受主管機關指揮、監
    督，執行替代役業務之機關，該處之人員在執行替代役業務時即屬各該事項之監
    督長官。而監督長官依主管機關、需用機關所頒布之前開授權命令（中央法規標
    準法第七條參照），要求替代役男應於特定處所集中住宿待命，非經許可不得擅
    離宿所之命令，即屬具一般性之勤務命令無疑。被告明知除放假、差假、服勤、
    參加訓練等外，應於臺北市○○路前三軍總醫院址之替代役管理中心集中住宿待
    命，遇事外出，需先報經業務主管或其職務代理人核准之規定竟仍違背，未依規
    定住宿待命，此經被告於本院審理時供認明確，且臺北市政府兵役處派駐替代役
    管理中心之監督長官，依集中住宿待命之相關規定，一再告戒被告，並要求其遵
    守，復經證人郭龍雲、蕭福文於本審理時結證屬實，並有卷附臺北市替代役役男
    請假單、臺北市政府勞工局人事室公務電話紀錄、傳真信函、市長信箱、臺北市
    政府兵役處函等可按。
  (五)憲法規定凡人民之其他自由及權利，不妨害社會秩序公共利益者，均受憲法之保
    障，又以上各條列舉之自由權利，除為防止妨礙他人自由、避免緊急危難、維持
    社會秩序，或增進公共利益所必要者外，不得以法律限制之。第二十二條、第二
    十三條均有明文。憲法第二十條則規定人民有依法律服兵役之義務，替代役為兵
    役法所定之兵役之一種，兵員之管理屬國家防衛事務，為公共利益事項，內政部
    依據替代役實施條例第十七條所頒布之替代役役男訓練服勤管理辦法、行政院勞
    工委員會依據同條例第十八條所頒布之替代役役男服勤管理要點，雖均對替代役
    機關、服勤單位人力調配及役男管理所必要者，此命令均有法律合法之授權，雖
    對人民自由權利有所限制，尚在合理範圍，難認於憲法人身自由之保障之旨有悖
    ；末按替代役實施條例施行細則第十二條雖有替代役役男犯本條例第五十二條或
    第五十三條之罪者，應由服勤單位移請司法機關究辦，並副知需用機關；犯本條
    例第五十四條之罪者，應由主管機關移請司法機關究辦，並副知需用機關或直轄
    市、縣（市）政府；犯本條例第五十五條之一第一項之罪者，應由直轄市、縣（
    市）政府移請司法機關究辦，並副知主管機關之規定，惟此乃義務告發之訓示規
    定，本件係由臺北市政府兵役處簽會勞工局同意後呈請臺北市政府發函移送檢察
    官偵查起訴，被告所犯為公訴罪，公務員於執行職務時發覺犯罪者，亦應告發（
    刑事訴訟法第二百四十一條），既已告發，並經檢察官起訴，告發機關為何與起
    訴程序合法與否無涉，均併予敘明。被告未就立法意旨、法規內容之全貌詳予瞭
    解，卻割裂法律，截取有利於己之條文，片段判讀或誤認法律，所辯各詞諉無可
    採，被告違抗監督長官之勤務命令之犯行已臻明確，犯行堪以認定，應依法論科
    。
二、核被告所為，係犯替代役實施條例第五十三條違抗監督長官之勤務命令罪。被告
    所違抗者係監督長官依據法令所為在指定處所集中住宿待命之一般性命令，雖有
    多日未至指定處所住宿，亦經長官多次勸導，惟此僅係違抗一個命令，所為屬實
    質上一罪。原審同此認定，適用簡易程序，依刑事訴訟法第四百四十九條第一項
    前段、第三項、第四百五十四條第二項，替代役實施條例第五十三條，刑法第十
    一條前段、第四十一條第一項前段，罰金罰鍰提高標準條例第二條之規定，量處
    被告拘役三十日，如易科罰金，以三百元折算一日。爰審酌被告受有高等教育，
    深受國家恩澤，准服替代役，與一段常備兵役比較，已享有離家近、勤務危險性
    低及勤務輕鬆等利益，尚不知珍惜，並遵守有關法令，反違抗命令，所為已經破
    壞替代役役男管理秩序，犯後欠缺自省能力，毫無悔意，惟係因其法學理論不精
    ，又固執己見，誤解法律而犯罪，及其犯罪之動機、目的、手段等一切情狀，經
    核原審認事用法均無不當，量刑亦稱妥適，被告即上訴人仍執前詞，任意指摘原
    判決不當，為無理由，應予駁回。
據上論斷，應依刑事訴訟法第四百五十五條之一第一項、第三項、第三百六十八條，
判決如主文。
本案經檢察官陳淑雲到庭執行職務
中　　　華　　　民　　　國　　九十三　　年　　　十　　　月　　二十九　　日
                                      臺灣臺北地方法院刑事第十四庭
                                        審判長法官  吳靜怡
                                              法官  吳冠霆
                                              法官  王綽光
右正本證明與原本無異。
本判決不得上訴。
                                            書記官  蔡梅蓮
中　　　華　　　民　　　國　　九十三　　年　　　十一　　月　　　三 　　日
附錄本件論罪科刑法條：
替代役實施條例第五十三條
替代役役男違抗監督長官之勤務命令者，處一年以下有期徒刑、拘役或科或併科新臺
幣十萬元以下罰金。
